【裁判字號】    98,重交上更(二),232
【裁判日期】    990427
【裁判案由】    公共危險
【裁判全文】
臺灣高等法院刑事判決         98年度重交上更(二)字第232號
上  訴  人
即  被  告  甲○○
上列上訴人因公共危險等案件，不服臺灣臺北地方法院92年度交
訴字第120號，中華民國93年3月29日第一審判決（起訴案號：臺
灣臺北地方法院檢察署91年度偵字第18005號），提起上訴，經
判決後，由最高法院第二次發回更審，本院判決如下：
    主  文
原判決關於肇事逃逸部分暨執行刑均撤銷。
甲○○駕駛動力交通工具肇事，致人受傷而逃逸，處有期徒刑柒
月，減為有期徒刑參月又拾伍日，如易科罰金，以銀元參佰元即
新臺幣玖佰元折算壹日。
    事  實
一、甲○○於民國91年2月2日晚間，駕駛其妻曾秀敏所有之車牌
    號碼DJ-4786 號自用小客貨車，沿臺北市○○路由東向西方
    向行駛內側第一車道，於同日晚間10時40分許，行經桂林路
    老松國小前，應注意並能注意車前狀況，並隨時採取必要之
    安全措施，以避免危險之發生，又設有雙黃實線即分向限制
    線之道路，禁止車輛跨越行駛，汽車在劃有分向限制線之路
    段行駛時，不得駛入來車之車道內，而依當時情形，天候雖
    陰，但為夜間有照明光線，路面狀況為乾燥、無缺陷、無障
    礙物且視距良好之情形，並無不能注意之情事，詎甲○○竟
    疏未注意及此，貿然駛入來車道，致其自用小客車左前車頭
    擦撞由乙○○騎乘後載丙○○○，沿臺北市○○路西向東方
    向行駛內側第一車道至肇事地點停車欲迴轉至對向車道之車
    牌號碼BFD-786 號重型機車之左前斜板，致人車倒地後，乙○○受有左脛骨平台骨折、左足踝骨折，丙○○○受有左脛
    骨腓股骨折之傷害（甲○○被訴過失傷害部分，業經原判決
    判處有期徒4月，經本院駁回該部分上訴而於96年4月26日判
    決確定）。
二、甲○○明知駕駛上開動力交通工具與乙○○所騎乘機車肇事
    ，並致乙○○、丙○○○受傷，其雖曾略停頓，惟仍未下車
    協助救護旋駕車離去，嗣因沿同路同向行駛在乙○○所騎乘
    機車後方，由顏琴賢所駕駛車牌號碼八Ｍ─五六七號營業小
    客車隨即而至，見狀立即撥打電話報警處理，復於稍晚停留
    於事故地點之際，旋即有二位年籍資料不詳之人騎乘機車而
    至，將渠等追躡肇事車輛所記下全部車牌號碼告知顏琴賢，
    嗣經報警處理，始為警循線查獲。
三、案經乙○○訴由臺北市政府警察局萬華分局報請及丙○○○
    訴由臺灣臺北地方法院檢察署檢察官偵查聲請簡易判決處刑
    ，臺灣臺北地方法院臺北簡易庭認不宜適用簡易程序，改依
    通常程序審理。
    理  由
一、被告甲○○經合法傳喚無正當理由未到庭，惟於本院上訴審
    審理時坦承前揭車牌號碼之自用小客車為其妻曾秀敏所有，
    平日係由伊使用該自小客車無誤，然矢口否認有何前述駕駛
    動力交通工具肇事，致人受傷而逃逸之犯行，辯稱：事發當
    日其在家休息並未使用該車，不曉得為何會有目擊證人在肇
    事當天看到前揭自用小客車之車牌號碼，又該車左前車頭燈
    破損，係平日駕駛時遭人擦撞所致云云，資為辯解。惟查：
（一）被告駕車肇事之事實：業據告訴人乙○○於事發當日即91
      年2月2日所製作之交通事故談話紀錄表、同年2月20 日警
      局詢問、檢察官偵訊及第一審調查、審理及本院93年10月
      12 日審理時均指述綦詳（參見91年度偵字第18005號偵查
      卷宗第5至6頁、第12頁，原審92年11月21日訊問筆錄及93
      年 2月20日審理筆錄，本院93年10月12日審理筆錄），並
      與告訴人丙○○○於第一審93年 2月20日審理時到庭證述
      等情相當，核與當時適經現場而目擊事發經過之證人顏琴
      賢，於91年 2月21日警局詢問及第一審審理時到庭結證情
      節相符（參見同前偵查卷宗第7至8頁，原審93年 2月20日
      審理筆錄），且有臺北市政府警察局萬華分局製作之道路
      交通事故調查報告表、交通事故談話紀錄表、道路交通事
      故補充資料表、自首調查表各一份、車損及車輛採證照片
      共 8幀、車籍作業系統查詢認可資料等件附卷可稽（參見
      同前偵查卷宗第11至20頁），另告訴人因本件車禍受有如
      前揭事實欄第一項所載之傷害，業據其分別提出臺北市立
      和平醫院診斷證明書各一紙在卷為憑（參見同前偵查卷第
      10、11頁），足徵告訴人乙○○指述騎乘機車確因被告駕
      車突然跨越分向限制線之路段，駛入來車內，致其閃避不
      及而倒地受創等情，信而有徵。
（二）被告雖辯稱：伊未駕車外出肇事云云，惟查：
    １、本件肇事車輛之車牌號碼，係證人顏琴賢停留於事故地
        點之際，有二位年籍資料不詳之人騎乘機車至肇事地點
        ，將渠等追躡肇事車輛所記下車牌號碼告知證人顏琴賢
        ，其遂將該肇事車輛之車牌號碼記下，迨警員到場處理
        後，遂交給處理事故的警員等情，業據證人顏琴賢於前
        揭期日警局詢問及原審審理時均證述綦詳，此與證人即
        當時到場處理本件車禍事故之臺北市政府警察局萬華分
        局交通分隊警員陳志榕於原審審理時到庭證述：伊記載
        在道路交通事故補充資料表上肇事車輛之車牌號碼為DJ
        -4786號自用小客貨車，係其趕赴臺北市立和平醫院時
        ，該院駐衛警經由救護車之救護員所提供肇事車輛之車
        牌號碼等語相當，而當時赴現場之救護人員巫宏宇並於
        本院前審審理時到庭證實出勤之事實，且提出有證據能
        力之上載「DJ-4786號休旅車疑似肇事」內容之救護紀
        錄表一份（見本院93年度交上訴字第80號卷第85、86頁
        ）附卷可參。又關於肇事車輛之指認，亦據目擊證人顏
        琴賢於原審審理期日到庭證述：「（問：肇事車輛的車
        型？）應該是深色接近黑色，是休旅車的車型。」「（
        提示車牌號碼DJ-4786號自用小客車之採證照片，問：
        你當時所見是否為該台車？）以當時光線加上照片來看
        的話是符合的。」等語在卷可稽，而證人顏琴賢係職業
        駕駛人，其對各種廠牌之車型知識應較普通人為高，當
        時其正駕駛計程車跟隨在乙○○車後方約20公尺，車禍
        發生當時，其與乙○○之機車間又無其他車輛阻隔，該
        肇事車輛撞倒乙○○後，曾停頓一下才直接開走，而因
        當時光線昏暗，肇事車輛應該是深色接近黑色等情，亦
        據顏素賢於第一審審理時結證在卷（見第一審卷第45、
        47頁），以顏素賢之職業特質，該部肇事車輛又曾在對
        向車道短暫停頓，且與其擦身而過，證人於近距離所目
        睹之案發經過及肇事車輛之車型，應無因距離過遠或視
        線不清而誤認之可能，及顏素賢所證肇事車輛之顏色，
        亦核與該部ＤＪ－四七八六號自用小客貨車之顏色（綠
        色）相符，有車籍資料作業系統查詢認可資料附卷可憑
       （見偵字第18005號卷第20頁），且該證人顏琴賢自陳與
        被告無何親誼，其所為之證言應無偏頗之虞，是顏素賢
        於第一審審理時對肇事車輛之指認，並非無據。
    ２、至於證人即告訴人乙○○在第一審審理時雖證稱：「（
        問：〈請提示偵卷第十九頁照片〉撞到你的肇事車輛是
        否就是這台車？）不是這台，看起來像箱型車，我沒有
        注意看它的車頭，我只看到它後面是箱型車……不是這
        款車，是箱型車。」、「我起來有看到是一輛黑色箱型
        車。」等語（見第一審卷第36、38頁），雖與現場目擊
        證人顏琴賢在第一審審理時證稱：「（問：〈請審判長
        提示偵卷第十九頁照片〉你當時所見是否為該台車？）
        以當時光線加上這照片來看的話是符合的。」等語（見
        第一審卷第49頁）迥異；然乙○○於第一審審理時另證
        稱：「撞到我之後，有人騎機車經過，告訴我說是一台
        箱型車。」、「我有看左邊，因為我要左轉，但是沒有
        看到撞到我的那台車。」、「是人家告訴我（撞到我車
        子的車型）的，被撞之前我完全沒有看到，被撞到之後
        ，人家告訴我說那台車是黑色箱型車……」等語（見第
        一審卷第37、38頁），則乙○○於案發當時是否確有親
        自看見該部肇事之車輛，或僅係事後聽聞他人轉述該部
        車輛之款式，即有可疑；再依證人顏琴賢於第一審審理
        時所證：當時乙○○被撞後，是癱在地上的等情（見第
        一審卷第52頁）觀之，則乙○○當時被撞後，既已癱坐
        於地上，依乙○○當時年近70歲年紀較長，甫遭撞擊倒
        地，於驚恐之際，自難要求告訴人能仔細查看該部車輛
        ，而清楚記憶其款式，及正確記憶當日情狀，此與日常
        事理尚無所悖離，是不以告訴人乙○○無法辨認肇事車
        輛，而遽為對被告有利之認定。
    ３、綜上，告訴人乙○○與證人顏琴賢於原審前揭期日審理
        時，當庭所指認之肇事車輛縱稍有出入，但告訴人乙○○應係於案發後，經他人告知肇事實輛為「黑色」休旅
        車，核非告訴人乙○○親眼所見，況告訴人乙○○年紀
        較長且當時突受撞擊，衡諸常情，亦難要求告訴人乙○○正確記憶當日情狀，故就本件肇事車輛之指認，應以
        親自見聞之證人顏琴賢之證言較為可採。
    ４、復審酌被告於警局詢問、檢察官偵訊及原審審理中均不
        否認前揭車牌號碼自用小客車為其使用，並未借予他人
        一節，亦有其妻曾秀敏於91年 9月20日檢察官偵訊時陳
        述明確在卷，從而，由目擊證人顏琴賢之證述與被告之
        陳述，已足使法院確信被告即為本件與告訴人發生前述
        交通事故並駕車逃逸之人。
（三）被告於檢察官偵訊及原審審理時雖舉其母黃金櫻分別在臺
      北市○○街60號旭光診所、建成中醫醫院、臺灣省私立臺
      北市仁濟院附設仁濟醫院、天主教耕莘醫院永和分院、臺
      北市馬偕紀念醫院就醫之診斷證明書、順新救護車收費簽
      收單影本及其行事記錄簿影本等件為證，復於本院仍為相
      同之主張，欲證明被告之母身罹重病，於前述車禍發生時
      並未外出工作而係在家照顧其母等情，惟依被告所提出前
      揭附卷之診斷證明書的醫師囑言欄中所示診斷日期及救護
      車收費簽收單之收費日期，被告之母黃金櫻並無車禍事發
      當日即91年2月2日就診記錄，且其於原審92年11月21日訊
      問期日亦當庭自承：當日其母並未到任何醫院就醫等語明
      確（見原審卷第19頁）在卷，故前揭被告之母黃金櫻診斷
      證明書尚不足以證明其於本件車禍事發當時（即91年2月2
      日）並未出門之依據，至於被告所提出之行事記錄簿影本
      載有：「2/2 休」字樣，亦僅能證明其當日並無工作，亦
      無法證明被告與本件交通事故無涉，又於警員洪晨鐘於91
      年 2月21日至被告位於廣州街253巷7號之家中所為之採證
      照片顯示，被告之妻曾秀敏所有車牌號碼DJ-4786 號自用
      小客車左前車頭燈確有破裂等車損情況，亦與事故發生情
      狀相符，被告雖於第一審辯稱：該車損係被住家附近之攤
      販所擦撞，然未見被告舉出極積事證足供佐證，而其所提
      之不在場證明，亦難對被告為有利之認定，況依車禍發生
      地點為臺北市○○區○○路老松國小附近，亦與被告住處
      臺北市○○區○○街253巷7號有地緣關係，是其前揭所辯
      ，顯係卸責之詞，不足採信。
（四）而依卷附道路交通事故調查報告表所附事故現場圖示，發
      生車禍後告訴人乙○○所騎乘重型機車因而失控倒地，該
      機車之左前斜板、左前腳踏板破、前斜板左側擦痕、左右
      後視鏡斷裂、左後面板裂、左前斜板擦痕，其車損情況嚴
      重，有前揭道路交通事故補充資料表、現場及車損照片等
      件在卷為憑，告訴人並因而分別受有如前揭事實欄所載之
      傷害，業如前述，顯見當時兩車發生撞擊力道不小，衡諸
      經驗法則，被告應無不知肇事之理，其既已知悉與告訴人
      乙○○所騎乘重型機車發生車禍，衡情應知悉是否有人有
      受傷之可能，並應下車查看及詢問告訴人之情況，再佐以
      現場目擊證人顏琴賢於原審審理時證述被告肇事後，曾減
      速到幾乎停止，但是停頓一下後旋即駛離等情（見原審卷
      第47頁），被告對告訴人因車禍受傷一節實難諉稱不知，
      被告既知有肇事，未下車察看將傷者送醫，仍駕車駛離現
      場，其有肇事逃逸之犯行亦明。被告於本院上訴審雖聲請
      再傳訊其妻曾秀敏至庭作證，本院認事證已臻明確，並無
      再予傳訊必要，附此敘明。
（五）綜上各項證據綜合判斷，被告所辯各節，無非卸責之詞，
      不足採信，本件事證明確，被告有駕駛動力交通工具肇事
      ，致人受傷而肇事逃逸之犯行，堪予認定，應依法論科。
三、核被告駕駛上開動力交通工具肇事，致告訴人受傷後逃逸之
    行為，係犯刑法第185條之4之駕駛動力交通工具肇事致人受
    傷逃逸罪。
四、原審認被告肇事逃逸部分罪證明確，予以論罪科刑，固非無
    見，惟查，被告所犯之罪，合於中華民國96年罪犯減刑條例
    之規定，原判決未及減刑，尚有未當。被告上訴否認犯罪，
    雖無理由，惟原判決既有可議，自應由本院將之撤銷改判。
    爰審酌被告之素行並無不良，有本院被告甲○○前案紀錄表
    在卷可稽，本件被告於肇事致告訴人成傷後，未對傷者施以
    救護，旋即駕車駛離現場，所生之危害非輕，犯後推諉卸責
    ，事發迄今均尚未與告訴人達成民事和解，亦未賠償告訴人
    所受損害，犯後態度欠佳等一切情狀，量處有期徒刑 7月，
    又本件犯罪時間係在96年 4月24日前，合於中華民國96年罪
    犯減刑條例第 2條第1項第3款規定，依該減刑條例之規定，
    減為有期徒刑3月又15日，併依同條例第9條、修正前刑法第
    41條第 1項前段規定，諭知易科罰金之折算標準（被告行為
    後，刑法業於94年2月2日修正公布，95年7月1日起施行。刑
    法第41條第 1項前段關於易科罰金之規定，新法修正為「犯
    最重本刑為5年以下有期徒刑以下之刑之罪，而受6個月以下
    有期徒刑或拘役之宣告者，得以新臺幣 1,000元、2,000 元
    或3,000元折算1日，易科罰金」，惟依被告行為時之刑罰法
    律，即修正前刑法第41條第1項前段：「犯最重本刑為5年以
    下有期徒刑以下之刑之罪，而受 6個月以下有期徒刑或拘役
    之宣告，因身體、教育、職業、家庭之關係或其他正當事由
    ，執行顯有困難者，得以 1元以上3元以下折算1日，易科罰
    金」，暨罰金罰鍰提高標準條例第 2條：「依刑法第41條易
    科罰金者，均就其原定數額提高為100倍折算1日；法律所定
    罰金數額未依本條例提高倍數，或其處罰法條無罰金刑之規
    定者，亦同」等規定，易科罰金之折算標準最高為銀元 300
    元，最低為銀元100元，換算為新臺幣後，最高為新臺幣900
    元，最低為新臺幣 300元。經比較修正前、後關於易科罰金
    折算標準之刑罰法律，適用被告行為時即修正前之法律，對
    被告較為有利，是本件易科罰金之折算標準，自應適用修正
    前刑法及罰金罰鍰提高標準條例等相關規定）。
四、被告甲○○經合法傳喚無正當理由不到庭，爰不待其陳述，
    逕行判決。
據上論斷，應依刑事訴訟法第369條第1項前段、第364條、第299
條第1項前段、第371條，刑法第185條之4，刑法第2條第1項前段
、修正前刑法第41條第1項前段，中華民國96年罪犯減刑條例第2
條第1項第3款、第7款、第9條，修正前罰金罰鍰提高標準條例第
2條，刑法施行法第1條之1第1項、第2項，判決如主文。
本案經檢察官李良忠到庭執行職務。
中    華    民    國    99    年     4    月     27   日
                  刑事第七庭  審判長法  官   宋明蒼
                                    法  官   楊智勝
                                    法  官   游紅桃
以上正本證明與原本無異。
如不服本判決，應於收受送達後10日內向本院提出上訴書狀，其
未敘述上訴之理由者並得於提起上訴後10日內向本院補提理由書
（均須按他造當事人之人數附繕本）「切勿逕送上級法院」。
                                    書記官   戴伯勳
中    華    民    國    99    年    4     月    28    日
附錄本案論罪科刑法條：
中華民國刑法第185條之4（肇事遺棄罪）
駕駛動力交通工具肇事，致人死傷而逃逸者，處 6 月以上 5 年
以下有期徒刑。

司法院資訊處製作；財團法人民間司法改革基金會備份。
